【裁判字號】    97,訴,1414
【裁判日期】    971231
【裁判案由】    業務過失致死等
【裁判全文】
臺灣基隆地方法院刑事判決              97年度訴字第1414號
公  訴  人  臺灣基隆地方法院檢察署檢察官
被      告  戊○○  26歲民.
選任辯護人  林昇格律師
            李志成律師
上列被告因業務過失致死等案件，經檢察官提起公訴（97年度偵
字第193號），本院判決如下︰
    主  文
戊○○從事業務之人，因業務上之過失致人於死，處有期徒刑捌
月，緩刑年。
    犯罪事實
一、戊○○係新加坡籍貨輪「國富輪」二副，負責監控船舶航行
    安全，為從事業務之人。民國97年1月5日凌晨1時57 分許，
    「國富輪」船長魏居強（業經檢察官另為不起訴處分）指揮
    舵手LAPAZ JOSE JR ABELLA（業經檢察官另為不起訴處分）
    操舵自基隆港開航駛往日本東京，於同日凌晨2時8分許離開
    基隆港後，魏居強為製作發航電報，遂改由戊○○負責指揮
    舵手操舵駕駛「國富輪」，於同日凌晨2時17 分許行經北緯
    25°13.25′N、東經121°48.16′E，即基隆嶼東北方2.1浬
    處海域時，適「國富輪」之右前方有疏未注意瞭望而貿然向
    前航行之丙○○、甲○○（所涉業務過失致死罪部分，由本
    院另行審理中）共同駕駛「太平洋168 號」漁船搭載張發福
    等合計共69名之大陸漁工，自宜蘭縣蘇澳鎮南方澳漁港出發
    行駛至該處。戊○○原應注意依照1972年國際海上避碰規則
    第5 條規定「各船應經常運用視覺、聽覺、及各種適合當前
    環境所有可使用之方法，保持正確瞭望，以期完全瞭望其處
    境及碰撞危機」、第15條規定「兩動力船舶交叉相遇，而含
    有碰撞危機時，見他船在其右舷者應避讓他船」、第16條規
    定「凡依規定應避讓他船之船舶，應盡可能及早採取明確措
    施，遠離他船」，且依當時天候狀況陰時多雲、局部雨、能
    見度良好，客觀上並無不能注意之情事，竟疏未注意瞭望而
    指揮舵手貿然前行，致距離「太平洋168號」漁船0.2至0.3
    海浬時，始察覺其接近且有立即碰撞之危機，此際戊○○雖
    即下令舵手採取左轉15度之角度轉向措施，然因船舶慣性作
    用，該項避讓措施無法在撞擊「太平洋168 號」漁船前產生
    舵效，而無助於避讓，「太平洋168 號」漁船乃遭「國富輪
    」撞擊，導致「太平洋168 號」漁船之船體破裂成二截，該
    漁船上之船員遂全數落海，丙○○並因此受有右腳大腳趾撕
    裂傷、甲○○亦因而受有前額挫、擦傷，左腕扭傷等傷害，
    然戊○○見「太平洋168號」漁船之椲燈仍在，誤認避讓成
    功乃指示舵手繼續航行駛離現場，「太平洋168號」漁船則
    於同日凌晨2時48分許沈沒。嗣經行政院海岸巡防署海洋巡
    防總局第一海巡隊據報及當時在上開地點附近海域作業之「
    航海家」海釣船船長丁○○發覺丙○○等人發射之求救信號
    彈而前往搭救，惟「太平洋168 號」漁船所搭載之張發福、
    凌其全、王書貴、張文來、林志永、毛金龍及黃祖筒等7 名
    大陸漁工，因落海地點水深達90公尺以上，案發當日平均風
    力5至10海浬、陣風可達6級，浪高最高達4公尺，氣溫15 度
    ，海水溫度14度，氣候寒冷，未能及時獲救而死亡。
二、案經行政院海岸巡防署海洋巡防總局第一海巡隊移送暨丙○○、甲○○訴由臺灣基隆地方法院檢察署檢察官偵查起訴。
    理  由
壹、證據能力部分：
    本案以下所引用之證據，檢察官、被告及辯護人於本院審理
    時均表示無異議（詳本院97年12月18日審判筆錄第11-12 頁
    ），且本院審酌該證據作成之情況，並無違法取證，認為均
    適於為本案認定事實之依據，依刑事訴訟法第159條之5規定
    ，均有證據能力。
貳、實體部分
一、上開事實業據被告戊○○於本院審理時坦承不諱，核與證人
    即「太平洋168」 號船長丙○○、輪機長甲○○、船上漁工
    李增興、牟儒成、林錦弟、江培德、楊培陽、張福成、何慶
    富、甘建陽、張東海、曹永鋒、吳云祥、證人即「國富輪」
    船長魏居強、舵手LAPAZ JOSE JR ABELLA於警詢；證人及丙○○、甲○○、魏居強、LAPAZ JOSE JR ABELLA於偵查中證
    述之情節大致相符一致。另證人即「航海家」海釣船船長丁○○於本院審理時亦結證稱：「（問：請你就97年1月5日凌
    晨對「太平洋168 號」漁船與新加坡籍國富輪貨輪碰撞事件
    ，你到現場救難時所見之情形詳述之？）當天我是大約凌晨
    2 點左右從深澳漁港出海．．．要到彭佳嶼釣魚，在航行大
    約距離深澳漁港7海哩處，約40 分鐘左右，看到我的漁船西
    南側有信號彈發射，連續有三枚，每枚相距10、20秒，我就
    將漁船掉頭往發射信號彈的方向航行，約20分鐘左右到達案
    發地點，我看到太平洋168號斷成二截，兩截分開約100、20
    0 公尺，船頭比較重已經開始往下沈，船頭上面站了10幾個
    人，當時我的漁船上的電燈打得很亮，可以看的很遠，一開
    始先看到水裡有1 個人好像在游泳，離船頭約幾10公尺，那
    個人的姿勢是雙手高舉，我有丟救生圈給他，但他的雙手都
    沒有去抓救生圈，我喊他，他也沒有回應，他在水裡面是上
    下的浮沈，我判斷他應該是已經死掉了，後來又看到另1 個
    人，距離船頭比較近，約20公尺，因為當時浪很大，不知道
    他是在掙扎還是在游泳，我就趕快去救他，我遠遠看的時候
    ，以為他在浮具上面，所以第一時間沒有先去救他。後來靠
    近後才發現他是被破掉的救生筏纏住，而且面朝下，丟救生
    圈給他也都沒有反應，所以我判斷他應該是已經死掉了，我
    就繞去船頭去救船頭上的人，我到之前保七就到了，兩艘保
    七在救救生筏上的人，救生船上有40幾個人，我救船頭上的
    人救了14個人，後來保七有過來，我告訴保七還有兩個人，
    但保七過去找已經找不到那兩個人。」、「（問：案發當天
    氣象是不是很惡劣？）6 級風浪，算普通，不算惡劣，是在
    還可以航行的範圍之內，漁船航行有點顛簸，沒有下雨，當
    天能見度很好，溫度與最近幾天凌晨的溫度差不多，大約15
    、16度」、「（問：有無可能你看到的那兩個人，當時只是
    因為昏迷，所以沒有去抓你丟的救生圈？）因為那兩個人，
    其中1 個人是立姿，已經呈中性浮力，像浮標一樣上上下下
    ，所謂的中性浮力就是指人的身體內已經充滿了水，跟外在
    的海水浮力相同，臉已經沈在水裡面，上浮的時候只能看得
    到他的頭頂，看不到他的臉，另1 個臉朝下與雙手一起趴在
    帆布上面，臉浸在水裡面。」、「（問：你個人判斷那兩個
    人是已經死亡，還是你確定他們已經死亡？）臉朝下的那個
    人，我去救立姿的那個人之後，再回來救臉朝下的那個人，
    前後大概已經有3、4分鐘的時間，這段期間他的臉都是朝下
    ，沒有任何的肢體動作，所以我判斷他已經沒有生命跡象。
    立姿的那個人，因為他當時已經呈現中性浮力現象，所以我
    判斷他應該已經死亡，我在他旁邊約1 分鐘，他的臉都在水
    裡面，而且我大聲喊他，他也沒有反應．．．」等語（詳本
    院97年12月18日審判筆錄第3-6 頁），足證本件事發當時海
    象雖非惡劣，惟「太平洋168 號」漁船上所有人員自該日凌
    晨2時17分許遭「國富輪」碰撞而落海後，迄同日凌晨約3時
    許「航海家」海釣船船長丁○○前往救助時，張發福、凌其
    全、王書貴、張文來、林志永、毛金龍及黃祖筒等7 名落海
    之大陸漁工，業因氣候寒冷，未能及時獲救而死亡無訛。此
    外復有「國富輪」之輪機日誌、航向紀錄、甲板航海日誌、
    車鐘紀錄、船員服務簿及船員證，行政院農業委員會96年11
    月16日農授魚字第0961231585號函，南方澳大陸漁工岸置處
    所經營人受託接駁大陸船員申請表，「太平洋168 號」漁船
    受託接駁離開境內水域大陸船員名冊及大陸漁工船員識別證
    ，海岸巡防署雷達情報系統測繪航跡圖及雷達航跡判讀報告
    ，交通部基隆港務局97年1月15日基港航海字第0970000300
    號函及附件，「國富輪」船艏水下檢查報告、照片及內政部
    警政署刑事警察局97年3月19日刑鑑字第0970019217 號鑑定
    書，中央氣象局97年1月5日三天漁業氣象預報、風級浪高對
    照表、海面氣溫逐時紀錄表，行政院海岸巡防署海洋巡防總
    局第一海巡隊97年5月7日洋局一偵字第0970011325號函，丙○○、甲○○2 人之行政院衛生署基隆醫院診斷證明書等在
    卷可稽（詳97年度偵字第193號偵查卷(二)74-174 頁）。是以
    ，張發福、凌其全、王書貴、張文來、林志永、毛金龍及黃
    祖筒等7 名落海之大陸漁工係因本件船舶碰撞事故而死亡；
    丙○○及甲○○亦係因本件船舶碰撞事故而分別受有右腳大
    腳趾撕裂傷、前額挫、擦傷及左腕扭傷等傷害，均無疑義，
    被告之自白核與事實相符，堪予採信。
二、按船舶航行時「各船應經常運用視覺、聽覺、及各種適合當
    前環境所有可使用之方法，保持正確瞭望，以期完全瞭望其
    處境及碰撞危機」、「兩動力船舶交叉相遇，而含有碰撞危
    機時，見他船在其右舷者應避讓他船」、「凡依規定應避讓
    他船之船舶，應盡可能及早採取明確措施，遠離他船」，此
    在1972年國際海上避碰規則第5條、第15條及第16 條分別定
    有明文。被告戊○○既係以負責監控船舶航行安全為業，對
    於上開規定自應知之甚稔，其於前揭時、地監控「國富輪」
    航行自應注意上開國際海上避碰規則之規定，且當時天候狀
    況陰時多雲、局部雨、能見度良好，有證人丁○○上開證言
    及中央氣象局97年1月5日三天漁業氣象預報、風級浪高對照
    表、海面氣溫逐時紀錄表在卷可稽，故依當時狀況，顯無不
    能注意之情事，被告竟疏未注意為之，以致發生本件船舶碰
    撞事故，則被告自有過失甚明；又本件經檢察官送請中華民
    國船長公會鑑定結果，其鑑定意見亦認定：「二副戊○○對
    碰撞之發生及處置應有重大疏失」，此有該會97年3月31 日
    船公（97）漢字第2902號鑑定書乙份附卷可考（詳97年度偵
    字第193號偵查卷(三)第451-474頁），足證「國富輪」於行經
    北緯25°13.25′N、東經121°48.16′E，即基隆嶼東北方
    2.1 浬處海域時，被告確有未保持正確瞭望與及早採取明確
    避讓措施之過失行為，而被害人丙○○及甲○○係因本件船
    舶碰撞事故而受有前揭傷害；被害人張發福、凌其全、王書
    貴、張文來、林志永、毛金龍、黃祖筒等7 名大陸漁工亦係
    因本件船舶碰撞而落海溺水死亡等事實，均已如前述，是被
    告之過失行為與上開被害人等之受傷及死亡間，顯具有相當
    因果關係。本件被害人丙○○及甲○○對於本件船舶碰撞事
    故之發生雖亦有未保持正確瞭望之過失，此有上開中華民國
    船長公會鑑定意見書在卷可資佐證，惟既與被告之過失競合
    而為本件船舶碰撞之共同原因，被告之刑責自不能因此獲得
    減免，僅能做為量刑之參考。綜上所述，本案事證明確，被
    告犯行堪以認定，應依法論科。
三、論罪科刑：
  (一)核被告所為，係犯刑法第276條第2項之業務過失致死罪及同
    法第284條第2項前段之業務過失傷害罪。被告以一業務過失
    行為，同時致張發福、凌其全、王書貴、張文來、林志永、
    毛金龍、黃祖筒等7 名大陸漁工落海溺水死亡及丙○○、甲○○分別受有右腳大腳趾撕裂傷與前額挫、擦傷，左腕扭傷
    等傷害，同時觸犯業務過失致死罪及業務過失傷害罪，並侵
    害不同之法益，為想像競合犯，應依刑法第55條規定，從一
    重之業務過失致死罪處斷。
  (二)爰審酌被告係二副，負責負責監控船舶航行之安全，乃從事
    業務之人，本負有較高之注意義務，竟疏未注意致肇事，造
    成被害人丙○○及甲○○受有前揭傷害，且造成被害人張發
    福、凌其全、王書貴、張文來、林志永、毛金龍、黃祖筒等
    7 名大陸漁工亦落海溺水死亡，犯罪所生危害甚重，並審酌
    本件被害人丙○○及甲○○亦有未保持正確瞭望之過失之肇
    事原因，另被告雖尚未與被害人張發福、凌其全、王書貴、
    張文來、林志永、毛金龍、黃祖筒等7 名大陸漁工之家屬達
    成民事和解，惟被告就上開民事和解事務，業已委託辯護人
    林昇格律師及「協和海事保險公證人有限公司」何勵文共同
    與「太平洋168 號」漁船之船東聯繫、處理，實係因「太平
    洋168號」漁船之船東迄今尚未備齊上開7名被害大陸漁工合
    法繼承人之相關文件，致未能完成民事和解，此有被告於97
    年12月22日提出之刑事陳報狀暨所附收據及授權文件影本在
    卷可考，至被害人丙○○、甲○○部分，則係因其2 人因涉
    嫌運送他人偷越邊境，現遭押在大陸福建省平潭縣看守所，
    亦有宜蘭縣漁業管理所97年8月8日漁一字第0970005268號函
    在卷可憑，致被告未能與被害人丙○○、甲○○達成民事和
    解，則尚難以被告未與被害人家屬或被害人達成和解即遽認
    被告犯罪後態度不佳，暨被告犯後坦承犯行等一切情狀，量
    處如主文所示之刑。
  (三)末查，被告前未曾因故意犯罪受有期徒刑以上刑之宣告，有
    臺灣高等法院被告前案紀錄表在卷可按，本院信其經此偵、
    審程序，當知所警惕，而無再犯之虞，爰依新法第74 條第1
    項第1款之規定，併予宣告緩刑3年，以啟自新。
據上論斷，應依刑事訴訟法第299條第1項前段，刑法第276條第2
項、第284條第2項、第55條、第74條第1項第1款，刑法施行法第
1條之1，判決如主文。
本案經檢察官乙○○到庭執行職務
中    華    民    國    97    年    12    月    31    日
                  刑事第三庭審判長法  官  鄭景文
                                  法  官  黃永定
                                  法  官  林淑鳳
以上正本證明與原本無異。
如不服本判決應於收受送達後10日內向本院提出上訴書狀，並應
敘述具體理由；其未敘述上訴理由者，應於上訴期間屆滿後20日
內向本院補提理由書（均須按他造當事人之人數附繕本）「切勿
逕送上級法院」。
中    華    民    國    97    年    12    月    31    日
                                  書記官  王靜敏
附錄論罪法條：
中華民國刑法第276條
（過失致死罪）
因過失致人於死者，處 2 年以下有期徒刑、拘役或 2 千元以下
罰金。
從事業務之人，因業務上之過失犯前項之罪者，處 5 年以下有期
徒刑或拘役，得併科 3 千元以下罰金。
中華民國刑法第284條
（過失傷害罪）
因過失傷害人者，處 6 月以下有期徒刑、拘役或 5 百元以下罰
金，致重傷者，處 1 年以下有期徒刑、拘役或 5 百元以下罰金
。
從事業務之人，因業務上之過失傷害人者，處 1 年以下有期徒刑
、拘役或 1 千元以下罰金，致重傷者，處 3 年以下有期徒刑、
拘役或 2 千元以下罰金。

司法院資訊處製作；財團法人民間司法改革基金會備份。
